【裁判字號】    92,訴,173
【裁判日期】    920701
【裁判案由】    債務人異議之訴
【裁判全文】
臺灣雲林地方法院民事判決  九十二年度訴字第一七三號
    原      告  甲○○
    被      告  乙○○
    訴訟代理人  丙○○
右當事人間債務人異議之訴事件，本院判決如左：
    主      文
原告之訴駁回。
訴訟費用由原告負擔。
    事      實
甲、原告方面：
一、聲明：鈞院九十一年度執字第五一三號拆屋還地強制執行事件，就「坐落雲林縣
    台西鄉○○段一一五四號土地（下稱系爭土地）上如附圖所示Ｂ部份面積○‧○
    二七七九九公頃磚造瓦頂平房，及該平房基地連同Ａ部分面積○‧○七○五○一
    公頃空地」所為之強制執行程序應予撤銷。
二、陳述：
  (一)按「執行名義成立後，如有消滅或妨礙債權人請求之事由發生，債務人得於強制
    執行程序終結前，向執行法院對債權人提起異議之訴。如以裁判為執行名義時，
    其為異議原因之事實發生在前訴訟言詞終結後者，亦得主張之」強制執行法第十
    四條第一項定有明文。原告自民國六十二年十月十九日起，即以行使地上權之意
    思，和平繼續占有附圖Ａ所示土地，並搭建附圖Ｂ所示磚造瓦頂平房使用至今，
    原告對系爭土地自有地上權。詎料被告竟據鈞院九十年度訴字第二九六號民事判
    決聲請強制執行，顯屬違誤。爰依強制執行法第十四條規定提起本訴。
  (二)系爭土地上之建物為伊父親所建，為伊繼承取得。
三、證據：提出雲林縣台西鄉未實施建築管理地區建築物證明申請書（補辦）、雲林
    縣台西地政事務所他項權利位置圖、雲林縣台西地政事務所九十二年三月四日台
    西地一字第○九二○○○一二九二號函、房屋稅稽證明書各一份（以上均為影本
    ）、戶籍謄本二件。
乙、被告方面：
一、聲明：如主文所示。
二、陳述：
  (一)座落雲林縣台西鄉○○段一一五四地號土地為其所有，前為原告甲○○等人無權
    占有，經被告向台灣雲林地方法院提起九十年度訴字第二九六號請求拆屋還地之
    訴訟，並於九十年九月二十八日獲得全部勝訴之判決，且於同年十二月四日判決
    確定，經被告聲請強制執行，由雲林地方法院民事執行處九十一年度執字第五一
    三號受理在案，並定期於九十二年五月二十九日強制執行拆除，原告為使其無權
    占有之建物免於被拆除之命運，竟率爾提出債務人異議之訴。
  (二)原告主張其因時效取得地上權，為有權占有人，惟時效取得地上權之要件，須1.
    以取得地上權的意思，2.二十年間和平繼續占有他人土地；且最高法院六十四年
    台上字第二五五二號判例：「地上權為一種物權，主張取得時效之第一要件須為
    以行使地上權之意思而占有，若依其所由發生之事實之性質，無行使地上權之意
    思者，非有變為以行使地上權之意思而占有之情事，其取得時效，不能開始進行
    。上訴人占有系爭土地之始，即係基於承租人之意思而非基於行使地上權之意思
    ，嗣後亦非有民法第九百四十五條所定變為以地上權之意思而占有，自不能本於
    民法第七百七十二條準用同法第七百六十九條之規定，請求登記為地上權人」。
    然查，原告占有系爭土地自始即以租賃之意思（即交換土地使用）為占有，而非
    以行使地上權之意思為占有，自與取得地上權時效之合法要件不符，故原告主張
    時效取得地上權，於法無據。況原告前向地政機關聲請就系爭土地為地上權登記
    ，業經雲林縣台西地政事務所駁回，是原告並未因時效而取得地上權，其占用系
    爭土地，自無正當權源。
  (三)又債務人異議之訴，依強制執行法第十四條第一項規定必須執行名義成立後，有
    消滅或妨礙債權人請求之事由發生，債務人始得於強制執行程序終結前，向執行
    法院對債權人提起異議之訴。是其提出必須有消滅或妨害債權人（即被告）之請
    求事由始可。如前所述，原告其時效取得地上權之主張既不可採，且原告向雲林
    縣台西地政事務所申請時效取得地上權之登記，亦經伊聲明異議，故本件並無任
    何消滅或妨礙被告之權利事由存在，原告之主張即無理由。
三、證據：提出本院九十年度訴字第二九六號民事判決書暨其確定證明書、本院民事
    執行處函、被告聲明異議函、雲林縣台西地政事務所土地登記案件駁回通知書（
    九十二年五月十四日西駁字第○○○○三一號）各一份（皆為影本）。
丙、本院依職權調閱九十一年度執字第五一三號民事執行卷。
    理      由
一、原告起訴主張：其自六十二年十月十九日起，即以行使地上權之意思，和平繼續
    占有系爭土地，並搭建磚造瓦頂平房使用至今，其對系爭土地自有地上權。詎料
    被告竟據鈞院九十年度訴字第二九六號民事判決聲請強制執行請求拆屋還地，顯
    屬違誤。爰依強制執行法第十四條規定提起本訴。
    被告則以：原告於鈞院九十年度訴字第二九六號訴訟事件中，主張其係基於「土
    地交換使用契約」而占用系爭土地，而非以行使地上權之意思為占有，自與取得
    地上權時效之合法要件不符。又原告前向地政機關就系爭土地為地上權登記聲請
    ，經伊聲明異議後，業經雲林縣台西地政事務所駁回原告之聲請，是原告並未因
    時效而取得地上權，其占用系爭土地，自無正當權源等語為辯。
二、按債務人於強制執行程序終結前，提起異議之訴，須其消滅或妨礙債權人請求之
    事由，發生在執行名義成立以後者，始得提起。如以裁判為執行名義時，則其為
    異議原因之事實發生在前訴訟言詞辯論終結後者，始得主張之，此觀諸強制執行
    法第十四條第一項之規定自明。本件原告主張：其自六十二年十月十九日起，即
    以行使地上權之意思，和平繼續占有系爭土地，故其對系爭土地自有地上權云云
    。姑不論原告就其對系爭土地已取得地上權乙節，尚未舉證已實其說，已難憑採
    ；縱其所陳為真，則原告所主張之異議原因之事實（即其就系爭土地其已取得地
    上權），既係發生在前訴訟（九十年度訴字第二九六號）言詞辯論終結前之七十
    二年或八十二年間（民法第七百七十二條、七百六十九條、七百七十條參照），
    而非發生在前開訴訟言詞辯論終結後，依強制執行法第十四條第一項規定，原告
    已不得提起本件異議之訴。
三、再按因地上權取得時效完成而得主張時效利益，依民法第七百七十二條準用第七
    百六十九條及第七百七十條之規定，亦僅得請求登記為地上權人而已，並非即取
    得地上權，在其未依法登記為地上權人之前，自不能本於地上權之法律關係，向
    土地所有人有所主張而認其非無權占有。亦經最高法院六十九年度第五次民事庭
    會議決議在案。本件原告既承認其於九十二年二月六日始向地政機關申請就系爭
    土地為地上權登記，且其前開聲請亦經地政機關駁回之事實，有其提出之雲林縣
    台西地政事務所九十二年三月四日台西地一字第○九二○○○一二九二號函及被
    告所提出之雲林縣台西地政事務所土地登記案件駁回通知書（九十二年五月十四
    日西駁字第○○○○三一號）各一份在卷足稽。則原告主張其在系爭土地上已依
    法取得地上權，非無權占用云云，為無可採。從而，原告據以提起債務人異議之
    訴請求撤銷上開強制執行程序，依前揭規定，自屬不合。
據上論結，原告之訴為無理由，依民事訴訟法第七十八條，判決如主文。
中      華      民      國    九十二    年      七      月      一      日
                                  臺灣雲林地方法院民事第一庭
~B法      官  蔣得忠
右為正本係照原本作成
如對本判決上訴須於判決送達後二十日內向本院提出上訴狀。（須附繕本）
中      華      民      國    九十二    年      七      月      一      日
~B法院書記官  周玄鎮


司法院資訊處製作；財團法人民間司法改革基金會備份。
